臺灣新竹地方法院刑事判決
110年度訴字第109號
公  訴  人  臺灣新竹地方檢察署檢察官
被      告  蕭友富



指定辯護人  本院公設辯護人林建和  
上列被告因違反臺灣地區與大陸地區人民關係條例等案件，經檢
察官提起公訴(109年度偵字第10165號)，本院判決如下：
    主  文
甲○○共同犯臺灣地區與大陸地區人民關係條例第七十九條第二項
之意圖營利使大陸地區人民非法進入臺灣地區罪，累犯，處有期
徒刑壹年玖月。緩刑肆年，緩刑期間付保護管束，並應於判決確
定後壹年內向執行檢察官指定之政府機關、政府機構、行政法人
、社區或其他符合公益目的之機構或團體，提供肆拾小時之義務
勞務。
未扣案犯罪所得新臺幣拾參萬元沒收，於全部或一部不能沒收或
不宜執行沒收時，追徵其價額。
    事  實
一、甲○○前於民國106年間積欠真實姓名年籍不詳綽號「輝哥」
    之成年男子新臺幣（下同）15萬元之債務，因甲○○僅清償其
    中2萬元，甲○○及「輝哥」均明知不得使大陸地區人民非法
    進入臺灣地區，且均明知大陸地區女子曾張揚意在來臺從事
    按摩工作，並無結婚真意，「輝哥」遂向甲○○表示如配合以
    假結婚手法使曾張揚順利進入臺灣地區，即可免除所剩13萬
    元之債務，甲○○雖無與曾張揚結婚之真意，惟為免除其對「
    輝哥」上開13萬元之債務，遂與「輝哥」共同意圖營利基於
    使大陸地區人民非法進入臺灣地區之犯意聯絡，經曾張揚及
    「輝哥」安排甲○○於大陸地區之食宿暨支付交通、食宿及證
    件等費用後，由於106年7 月9 日前往大陸地區，並於106年
    7月10日在湖南省長沙市望城公證處與曾張揚辦理公證結婚
    （實為假結婚），並取得結婚公證書【（2017）湘長望證字
    第3581號】。嗣甲○○於106年7月13日返臺後，即持上開結婚
    公證書向財團法人海峽交流基金會申請驗證，於106年8月22
    日取得財團法人海峽交流基金會驗證之證明【（106）核字
    第058559號】後，於106年8月23日持前開結婚公證書、財團
    法人海峽交流基金會證明等資料前往內政部移民署，填具「
    大陸地區人民入出臺灣地區申請書」、「保證書」、「臺灣
    地區人民申請大陸地區配偶來臺團聚資料表」，以其與曾張
    揚結婚，曾張揚欲入境與其團聚為由，向內政部移民署申請
    曾張揚來臺之入境許可，經承辦公務員實質審查後，否准曾
    張揚之入境申請；嗣甲○○於107年5月21日再度持前開結婚公
    證書、財團法人海峽交流基金會證明等資料前往內政部移民
    署，填具前開文件，以其與曾張揚結婚，曾張揚欲入境與其
    團聚為由，向內政部移民署申請曾張揚來臺之入境許可，經
    承辦公務員實質審查後，核准曾張揚之入境申請，甲○○、「
    輝哥」遂共同以此方式使曾張揚於107年12月13日非法進入
    臺灣地區。甲○○、「輝哥」承前使大陸地區人民非法進入臺
    灣地區之同一目的，與曾張揚共同基於使公務員登載不實之
    犯意聯絡，由甲○○、曾張揚於108年1 月25日向新竹○○○○○○○
    ○辦理結婚之戶籍登記，使該戶政事務所不知情之承辦人員
    於形式審查後，將上開不實之結婚事項登載於職務所掌之戶
    籍登記簿公文書上，並據以核發登載有不實事項之戶籍謄本
    ，足以生損害於戶政機關對於戶政管理之正確性。嗣曾張揚
    於108年7月間，因從事按摩業為警查獲，始查悉上情。
二、案經內政部移民署中區事務大隊新竹市專勤隊報請臺灣新竹
    地方檢察署檢察官偵查起訴。
    理  由
壹、證據能力：
一、按被告以外之人於審判外之言詞或書面陳述，除法律有規定
    者外，不得作為證據。被告以外之人於審判外之陳述，雖不
    符刑事訴訟法第159條之1至第159條之4之規定，而經當事人
    於審判程序同意作為證據，法院審酌該言詞陳述或書面陳述
    作成時之情況，認為適當者，亦得為證據，刑事訴訟法第15
    9條第1項、第159條之5第1 項分別定有明文。查本件判決所
    引證據屬傳聞證據部分，被告甲○○及其辯護人就上開傳聞證
    據，於本院準備程序中同意具證據能力（見本院卷第33頁至
    第34頁），而本院審酌該等傳聞證據作成時之情況，並無違
    法取證及證明力過低之瑕疵，亦認以之作為證據為適當，依
    前揭規定說明，自得為證據。
二、本件其餘非供述證據，被告及其辯護人並未於本院言詞辯論
    終結前表示無證據能力，復查其取得過程亦無何明顯瑕疵，
    而認均具證據能力。
貳、實體部分：
一、認定犯罪事實所憑之證據及理由：　　
　　上開犯罪事實，業據被告甲○○於警詢、偵訊及本院審理中均
    坦承不諱（見偵查卷第4頁至第5頁、第96頁至第97頁，本院
    卷第33頁、第78頁），核與證人即共犯曾張揚於警詢中之證
    述相符（見偵查卷第16頁至第27頁），此外，復有被告之入
    出境紀錄查詢、共犯曾張揚之居留證、臺灣地區人民申請大
    陸地區配偶來臺團聚資料表、保證書、委託書、結婚公證書
    及財團法人海峽交流基金會證明、新竹○○○○○○○○109年8月3
    日竹市東戶字第1090003820號函暨所附結婚登記書及規費收
    據、被告之個人基本資料查詢、共犯曾張揚之入出境紀錄查
    詢、被告之內政部移民署訪查紀錄表、查訪照片、入出境紀
    錄查詢及共犯曾張揚之出入境資料、被告之109年9月25日內
    政部移民署面（訪）談結果建議表、新竹市專勤隊電話（訪
    ）談大陸地區人民紀錄表、內政部移民署新竹市專勤隊106
    年9月25日訪談被告之訪談紀錄、被告之財團法人金融聯合
    徵信中心查詢當事人綜合信用報告回覆書、在職證明書、戶
    籍謄本、彰化銀行之存摺封面及內頁、互助會會單、結婚、
    居住處所及生活照片、微信對話紀錄截圖、內政部移民署10
    7年5月27日訪查紀錄表、查訪照片、入出境紀錄查詢及內政
    部移民署107年6月6日面（訪）談結果建議表、內政部移民
    署新竹市專勤隊107年6月6日訪談被告之訪談紀錄、共犯曾
    張揚之107年6月6日新竹市專勤隊電話訪談大陸地區人民紀
    錄表及被告於107年5月21日簽署保證書、內政部移民署中區
    事務大隊新竹市專勤隊107年12月17日之查察紀錄表、訪視
    照片、共犯曾張揚之入出境紀錄查詢、內政部移民署二度面
    （訪）談通知書、共犯曾張揚之中華民國臺灣地區入出境許
    可證及被告之個人基本資料及內政部移民署中區事務大隊新
    竹市專勤隊108年9月2日查察紀錄表、查訪照片、被告之入
    出境紀錄查詢、共犯曾張揚之入出境紀錄查詢等件在卷可佐
    （見偵卷第7頁、第18頁至第85頁），足認被告之前揭任意
    性自白，與事實相符，值堪採信。從而，本案事證明確，被
    告犯行堪予認定，應依法論科。
二、論罪科刑：
  ㈠被告甲○○行為後，刑法第214條業於108年12月25日修正公布
    ，並於同年月27日施行，然該條文原本所定罰金數額，已依
    刑法施行法第1條之1第2項前段規定提高為30倍，本次修法
    將上開條文之罰金數額調整換算後予以明定，無涉實質規範
    內容變更，不生有利或不利被告之影響，尚無新舊法比較之
    問題，爰逕行適用修正後之規定，合先敘明。按臺灣地區與
    大陸地區人民關係條例第79條第1 項對於違反同條例第15條
    第1 款所定不得使大陸地區人民非法進入臺灣地區之處罰，
    旨在防止大陸地區人民非法進入臺灣地區，以維護臺灣地區
    之安全與安定；所稱「非法」，自應從實質上之合法性予以
    判斷，凡評價上違反法秩序之方法，均屬「非法」。參照行
    政程序法第119 條第1 款、第2 款規定，受益人以詐欺、脅
    迫或賄賂方法，使行政機關作成行政處分者；或對重要事項
    提供不正確資料或為不完全陳述，致使行政機關依該資料或
    陳述而作成行政處分者，其信賴不值得保護。故在大陸地區
    通謀虛偽結婚，以不實之結婚證明辦理相關戶籍登記、入境
    等手續，憑以進入臺灣地區，其所持之入境許可文件雖係入
    出境主管機關所核發，形式上為合法，但因以詐欺方法而取
    得，即不具實質上之合法性，仍屬非法進入臺灣地區（參最
    高法院94年度台上字第1064號刑事判決意旨）。是核被告所
    為，係犯臺灣地區與大陸地區人民關係條例第79條第2 項之
    意圖營利使大陸地區人民非法進入臺灣地區罪及刑法第214 
    條之使公務員登載不實文書罪。
　㈡被告與「輝哥」就上開意圖營利使大陸地區人民非法進入臺
    灣地區之犯行間，被告、「輝哥」與曾張揚就上開使公務員
    登載不實文書之犯行間，有犯意之聯絡及行為分擔，應論以
    為共同正犯。
  ㈢一行為觸犯數罪名之想像競合犯，係指行為人以一個意思決
    定為一個行為，而侵害數個相同或不同之法益，具備數個犯
    罪構成要件，成立數個罪名之謂，乃處斷上之一罪。其存在
    之目的，在於避免對於同一或局部重疊行為之不法要素予以
    過度評價，是所謂「同一行為」係指所實行者為完全或局部
    同一之行為而言。故而刑法修正刪除牽連犯之規定後，於修
    正前原認屬於方法目的或原因結果之不同犯罪，於其間有實
    行行為完全或局部同一之情形者，始得依想像競合犯論擬。
    本件被告所犯意圖營利使大陸地區人民非法進入臺灣地區罪
    與使公務員登載不實文書罪間，有方法目的、原因結果之關
    係，其為上開行為之目的既係基於使大陸地區女子非法進入
    臺灣地區以營利之一個意思決定，犯罪目的亦屬單一，實行
    行為局部同一，應屬想像競合犯，應依刑法第55條規定，從
    較重之意圖營利使大陸地區人民非法進入臺灣地區罪處斷。
　㈣被告前於96年5月間，因恐嚇及持有具殺傷力槍枝罪等案件，
    經臺灣臺北地方法院以96年度訴字第104號判決，各判處有
    期徒刑3月、3年4月，應執行有期徒刑3年5月，後於96年6月
    11日確定，被告於99年6月24日入監執行，且因中華民國九
    十六年罪犯減刑條例施行，上開案件經臺灣臺北地方法院以
    99年度聲減字第35號裁定，就恐嚇部分，減為有期徒刑1月
    又15日，並與不得減刑之持有具殺傷力槍枝罪定應執行有期
    徒刑3年4月又15日，甫於101年10月5日縮短刑期假釋出監，
    所餘刑期付保護管束，102年9月12日保護管束期滿，假釋未
    經撤銷，視為執行完畢等情，有臺灣高等法院被告前案紀錄
    表在卷可佐（見本院卷第17頁至第18頁），其於有期徒刑執
    行完畢5年以內再犯本件最重本刑為有期徒刑以上之罪，為
    累犯，且查本件並無司法院釋字第775號解釋所示，有罪刑
    不相當之情形，仍應依刑法第47條第1項規定，加重其刑。
　㈤刑法第59條規定犯罪之情狀可憫恕者，得酌量減輕其刑，其
    所謂「犯罪之情狀」，與同法第57條規定科刑時應審酌之一
    切情狀，並非有截然不同之領域，於裁判上酌減其刑時，應
    就犯罪一切情狀（包括第57條所列舉之10款事項），予以全
    盤考量，審酌其犯罪有無可憫恕之事由（即有無特殊之原因
    與環境，在客觀上足以引起一般同情，以及宣告法定低度刑
    ，是否猶嫌過重等等），以為判斷；倘依情狀處以適當徒刑
    ，即足以懲儆，並可達防衛社會之目的者，自非不可依客觀
    之犯行與主觀之惡性二者加以考量其情狀，是否有顯可憫恕
    之處，適用刑法第59條之規定酌量減輕其刑，期使個案裁判
    之量刑，能斟酌至當，符合比例原則。又依臺灣地區與大陸
    地區人民關係條例第79條第2 項之修正理由，其立法目的係
    因所謂「蛇頭」（指安排大陸地區人民偷渡至大陸地區以外
    地區之人）引介大陸偷渡客進入臺灣地區，日趨猖狂，對社
    會秩序及國家安全之危害，甚為嚴重，故有特別加重其刑罰
    之必要。故本條規範對象，本係針對慣常性引介大陸偷渡客
    進入我國之人為主，因其等經常藉由大批非法引介大陸人士
    來台牟利，對國家安全造成之風險特別嚴重，並因此獲得鉅
    額利益，為從根本上阻絕此種對國家安全有高危險行為之經
    濟上誘因，自有必要特別以嚴厲之刑罰手段嚇阻；惟就單一
    性之使大陸人士非法來臺行為，縱行為人因此謀得利益，仍
    不應與上揭經常性之「蛇頭」所獲利益相提並論，此時倘仍
    將專為牟取暴利之「蛇頭」而特設之重罰，強加於僅為蠅頭
    小利、危害性較微之一次性行為人，雖可達嚇阻此種非法引
    介行為之目的，但有違憲法上之比例原則，而有情輕法重之
    情形，亦屬事實。本件被告所為違反臺灣地區與大陸地區人
    民關係條例第79條第2 項之犯行，衡諸其於本案中之犯罪分
    工情形，僅係因貪圖「輝哥」免除債務之利益，而擔任與大
    陸地區女子假結婚之人頭，縱已觸法，行為本質上相較於前
    開立法意旨所欲重罰之「蛇頭」，其犯罪情節、惡性尚屬有
    別，倘以該條重罰被告3 年以上有期徒刑之重刑，非但流於
    苛酷，亦有違國民之法律感情，難認符合罪刑相當原則，是
    就被告犯罪之情節觀之，縱處以臺灣地區與大陸地區人民關
    係條例第79條第2 項之法定最低本刑，仍屬過重，有情輕法
    重之情狀，堪認被告尚非全無可憫之處，爰依刑法第59條規
    定酌減其刑。被告有如上刑之加重減輕事由，爰依法先加後
    減之。
　㈥爰以行為人之責任為基礎，審酌被告與共犯「輝哥」、曾張
    揚共同以假結婚之方式使大陸地區女子非法進入臺灣地區，
    並為不實之結婚登記，影響國境管制安全秩序及我國戶政機
    關對於戶政管理之正確性，亦影響社會善良風俗，並考量其
    犯罪之動機、目的，被告犯後坦承全部犯行之犯後態度，復
    審酌被告僅擔任人頭老公之分工參與程度，及其自述國中肄
    業之智識程度、目前從事防水工程，月收入4萬元，且須扶
    養母親之生活狀況等一切情狀（見本院卷第86頁），分別量
    處如主文所示之刑，以示懲儆。
　㈦末按「刑法第七十四條第二款所稱『五年以內』未曾受有期徒
    刑以上刑之宣告，應以後案宣示判決之時，而非以後案犯罪
    之時，為其認定之基準；即後案『宣示判決時』既已逾前案有
    期徒刑執行完畢或赦免後五年以上，雖後案為累犯，但累犯
    成立之要件與宣告緩刑之前提要件（即刑法第74條第1款、
    第款所示之情形）本不相同，且法律亦無限制累犯不得宣告
    緩刑之規定。故成立累犯者，若符合緩刑之前提要件，經審
    酌後，認其所宣告之刑以暫不執行為適當者，仍非不得宣告
    緩刑」（最高法院92年第18次刑事庭會議決議意旨參照），
    據此，被告前雖曾有如二、論罪科刑欄㈣部分所載之犯罪科
    刑及執行完畢情形，然於102 年9月12日縮刑期滿假釋未經
    撤銷，未執行之刑以已執行論而執行完畢後，5年以內未曾
    因故意犯罪受有期徒刑以上刑之宣告，此同有前引之前案紀
    錄表足憑，徵其要非秉性頑劣，屢過不斷之人，素行仍可，
    再既親歷本案偵、審程序，更受本次罪刑之科處，自已得有
    相當之教訓且能深悉行止之分際，是以若輔課得使之為社會
    付力擔勞，暨可省察、觀照兼輔導其日常生活、言行狀況等
    負擔為戒而緩其刑之執行，當足收警惕懲儆之效，爾後必能
    慎行守分，遵規循矩以定行止，信無再犯之虞，據上，本院
    因認對被告宣告之刑以暫不執行為適當，爰併諭知緩刑4 年
    ，緩刑期間付保護管束，並應於本判決確定日起1年內向指
    定之政府機關、政府機構、行政法人、社區或其他符合公益
    目的之機構或團體，提供40小時之義務勞務，期能藉此兼收
    啟新及惕儆之雙效。倘被告未遵循本院所諭知緩刑期間之負
    擔，情節重大者，檢察官得依刑事訴訟法第476 條、刑法第
    75條之1 第1 項第4 款之規定，聲請撤銷本件緩刑之宣告，
    併予敘明。
三、沒收：被告因本案犯行而免除債務之利益13 萬元，為其未
    扣案之犯罪所得，且無刑法第38條之2 第2項所定過苛之虞
    、欠缺刑法上之重要性、犯罪所得價值低微或為維持受宣告
    人生活條件之必要等情形，爰依刑法第38條之1 第1 項前段
    、第3 項等規定宣告沒收，並於全部或一部不能沒收或不宜
    執行沒收時，追徵其價額。
據上論斷，應依刑事訴訟法第299條第1項前段，判決如主文。　
本案經檢察官沈郁智提起公訴，經檢察官孫立婷到庭執行職務。
中　　華　　民　　國　　110 　年　　11　　月　　18　　日
                  刑事第五庭  審判長  法　官　魏瑞紅
　　　　　　　                        法  官  陳麗芬
　　　　　　　　　                    法  官　華澹寧
以上正本證明與原本無異。　　　　　　　　　　　
如不服本判決應於收受判決後20日內向本院提出上訴書狀，並應
敘述具體理由。其未敘述上訴理由者，應於上訴期間屆滿後20日
內向本院補提理由書(均須按他造當事人之人數附繕本)「切勿逕
送上級法院」。
中　　華　　民　　國　　110 　年　　11　　月　　18　　日
                                      書記官  吳羽君
附錄本案論罪科刑法條全文：
臺灣地區與大陸地區人民關係條例第79條第1項、第2項
違反第15條第1 款規定者，處1 年以上7 年以下有期徒刑，得併
科新臺幣1 百萬元以下罰金。
意圖營利而犯前項之罪者，處3 年以上10年以下有期徒刑，得併
科新臺幣5 百萬元以下罰金。
刑法第214條
明知為不實之事項，而使公務員登載於職務上所掌之公文書，足
以生損害於公眾或他人者，處3 年以下有期徒刑、拘役或1萬5 
千元以下罰金。